【裁判字號】    94,訴,696
【裁判日期】    950614
【裁判案由】    土地增值稅
【裁判全文】
臺中高等行政法院判決
                                     94年度訴字第00696號
                              .
原      告  永詮建設股份有限公司
代  表  人  甲○○
訴訟代理人  劉鴻基  律師
            丁○○
被      告  彰化縣稅捐稽徵處
代  表  人  乙○○
訴訟代理人  戊○○
            己○○
            丙○○
上列當事人間因土地增值稅事件，原告不服彰化縣政府中華民國
94年10月25日府法訴字第0940127619號訴願決定，提起行政訴訟
。本院判決如下︰
    主  文
原告之訴駁回。
訴訟費用由原告負擔。
    事  實
一、事實概要：
    原告以其與彰化縣政府訂約合作開發台灣糖業股份有限公司
    （以下稱台糖公司）所有彰化縣鹿港鎮○○段1063地號等23
    筆土地，興建勞工住宅社區，台糖公司申請退還民國（下同
    ）88年8月16 日至同年9月14日繳納之17筆土地增值稅，經
    被告以已逾稅捐稽徵法第28條所定5年期限否准退還，台糖
    公司已循序提起行政訴訟（本院94年訴字第690號），原告
    以上開土地增值稅款為其所代繳，原處分及訴願決定損害其
    權利或法律上之利益，乃逕行提起行政訴訟。
二、兩造聲明：
    (一)原告聲明求為判決：
      1.訴願決定及原處分不利於原告部分均撤銷。
      2.被告機關應就原處分駁回原告返還溢繳稅款之部分應作
        成返還之行政處分。
    (二)被告聲明求為判決：原告之訴駁回。
三、兩造陳述：
    (一)原告主張：
      1.台糖公司於85年2月16日與彰化縣政府簽訂「彰化縣鹿
        港鎮打鐵厝勞工住宅社區開發興建協議書」，由台糖公
        司提供其所有彰化縣鹿港鎮○○段1063地號等23筆土地
        ，授權彰化縣政府公開甄選建商合作，嗣於86年4月23
        日依議價結果，由原告得標，並簽訂「合作開發興建彰
        化縣鹿港鎮打鐵厝勞工住宅社區契約書」，依上開協議
        書第3條、契約書第12條約定，台糖公司所有上開土地
        ，自簽約日起應繳之地價稅、土地增值稅等一切稅捐，
        由原告負擔，而改良土地費用證明書依規定需由土地所
        有權人申請，故相關驗證、申報、抵減、繳納之申請及
        作業，均由原告代台糖公司辦理。台糖公司向被告申請
        土地移轉現值減除改良土地費用，經被告以94年6月10
        日彰稅土字第0940050052號函否准其中17件申報案件，
        台糖公司不服，提起訴願，遭決定駁回後，提起行政訴
        訟（按即本院94年度訴字第690號）。
      2.本件土地增值稅依約係由原告負擔，而改良土地費用證
        明書及相關驗證、申報、抵減、繳納之申請及作業，均
        由原告代台糖公司辦理。原處分及訴願決定駁回台糖公
        司退稅之申請，損害原告之權利或法律上之利益，遂依
        行政訴訟法第4條第3項規定，提起本件行政訴訟。
    (二)被告答辯：
      1.按土地稅法第49條第1項前段已明定土地所有權移轉時
        ，權利及義務人應於訂定契約之日起30日內，檢附契約
        影本及有關文件共同申報；再依同法施行細則第51條規
        定，依本法第31條第1項第2款規定減除之費用，應由土
        地所有權人於土地增值稅繳納期限屆滿前檢附提出申請
        。台糖公司於88、89、90年間為系爭5筆地號土地移轉
        ，分69次向被告辦理土地增值稅移轉申報，未依上開規
        定期間檢附改良土地費用證明書等證明文件，申請扣減
        稅款，亦未於繳納期限屆滿前提出申請，迨至93年10月
        19日始提出申請減除，同時主張退還溢繳土地增值稅。
        核其所檢附之改良土地費用證明書等資料，並未記載系
        爭5筆地號土地，經函轉彰化縣政府查明。，嗣被告乃
        依據該府94年5月11日府建土字第0940087404號函暨同
        年月17日府建土字第0940091115號函所示意旨，依稅捐
        稽徵法第28條辦理退稅，其中17件申報案件之土地增值
        稅款繳納日分別為88年8月16日、9月9日及9月14日，自
        繳納日起至93年10月19日申請日止，已逾稅捐稽徵法第
        28 條所定之5年法定期間，被告遂予否准退還。
      2.台糖公司主張於88年8月11日申報土地移轉時，即檢附
        改良土地費用證明書申請減除，足證台糖公司於繳納期
        限屆滿前已提出申請乙節，查台糖公司申報移轉之土地
        增值稅（土地現值）申報書，並未勾選「檢附土地改良
        費用證明書○張」，申報書附件中亦無土地改良費用證
        明書附案。再者土地改良費用證明之核發為彰化縣政府
        之權責，該府雖為此多次召開協調會，然土地增值稅核
        課為被告權責，系爭5筆地號土地至94年5月始經彰化縣
        政府同意增列，故台糖公司事實上亦不可能於88年繳納
        期限屆滿前向被告提出申請減除，台糖公司實有誤解。
      3.按「納稅義務人對於因適用法令錯誤或計算錯誤溢繳之
        稅款，得自繳納之日起五年內提出具體證明，申請退還
        ；逾期未申請者，不得再行申請。」為稅捐稽徵法第28
        條所明定。此乃現行稅法關於人民對稅捐稽徵機關之退
        稅請求權之消滅時效，明示為5年之規定，而與稅捐稽
        徵機關對納稅義務人之稅捐徵收期間，亦為5年之規定
        相互因應配合，是稅法時效期間之要求，係寓有敦促權
        利人行使權利及尊重法安定性之意旨。又退稅請求權為
        人民公法上之請求權，而公法上請求權時效採債權消滅
        主義，故公法上請求權於時效完成時，參諸行政程序法
        第131條第2項：「公法上請求權，因時效完成而當然消
        滅。」之規定，其權利即行消滅。台糖公司對系爭土地
        之退稅請求，係於93年10月19日提出申請，被告依稅捐
        稽徵法第28條規定辦理退稅，原處分以該17件已逾稅捐
        稽徵法第28條所定5年申請期限，予以否准退還，並無
        違誤，亦無損害原告之權益。
    理  由
一、按「當事人之適格為訴權存在要件之一，原告就為訴訟標的
    之法律關係如無訴訟實施權，當事人即非適格，其訴權存在
    之要件亦即不能認為具備，法院自應認其訴為無理由予以駁
    回。」（最高法院27年上字第1964號判例參照），另「欠缺
    當事人適格‧‧‧之要件，屬於狹義的『訴的利益』之欠缺
    ，此等要件是否欠缺，常須審酌當事人之實體上法律關係始
    能判斷，自以判決方式為之，較能對當事人之訴訟程序權為
    周全之保障。」（最高行政法院90年6月份庭長法官聯席會
    議參照）次按「人民因中央或地方機關之違法行政處分，認
    為損害其權利或法律上之利益，經依訴願法提起訴願而不服
    其決定‧‧‧者，得向高等行政法院提起撤銷訴訟。」、「
    自然人、法人、非法人之團體或其他受行政處分之相對人及
    『利害關係人』得提起訴願。」行政訴訟法第4條第1項、訴
    願法第18條分別定有明文。是以因行政機關之違法行政處分
    ，致權利或法律上之利益受損害之相對人及其他利害關係人
    ，始為得提起撤銷訴訟之適格原告，而所謂利害關係人，係
    指違法行政處分之結果，致其現已存在之權利或法律上之利
    益受影響者而言，若僅具經濟上、情感上或其他事實上之利
    害關係者則不屬之。原告所提之訴其當事人不適格者，依首
    揭說明其訴即欠缺訴權，法院應認其訴為無理由，以判決駁
    回其訴。
二、經查，原告主張其為利害關係人者，無非以依台糖公司與彰
    化縣政府簽訂之「彰化縣鹿港鎮打鐵厝勞工住宅社區開發興
    建協議書」第3條，及原告與彰化縣政府簽訂之「合作開發
    興建彰化縣鹿港鎮打鐵厝勞工住宅社區契約書」第12條約定
    ，台糖公司所有上開土地，自簽約日起應繳之地價稅、土地
    增值稅等一切稅捐，由原告負擔，且改良土地費用證明書相
    關之驗證、申報、抵減、繳納之申請及作業，均由原告代台
    糖公司辦理。台糖公司向被告申請土地移轉現值減除改良土
    地費用，並退還溢繳稅款經被告駁回，損害原告之權利或法
    律上之利益云云。惟按土地經買賣移轉者，其土地增值稅之
    納稅義務人，依土地稅法第5條規定，為原所有權人。查系
    爭土地係因買賣而移轉，並由台糖公司申請改良土地費用證
    明書，申報繳納土地增值稅等情，有土地買賣所有權移轉契
    約書、改良土地費用證明書、土地增值稅（土地現值）申報
    書、土地增值稅繳款書等附原處分卷可稽，足見本件土地增
    值稅之納稅義務人及申辦繳納之當事人均為台糖公司。原告
    依上開協議書、契約書縱有負擔土地增值稅之義務，亦僅是
    契約當事人間私法上之約定，不能變更公法上土地增值稅之
    稅捐關係，是原告代台糖公司繳納土地增值稅，本件被告否
    准台糖公司退稅之申請，原告並非行政處分之相對人，其經
    濟上利益縱受有損害，並非其權利或法律上之利益受損，依
    首揭說明，自非行政訴訟法第4條所規定之利害關係人，原
    告提起本件訴訟，其當事人不適格，其訴欠缺訴權，原告之
    訴為無理由，應予駁回。況行政訴訟法第4條第3項規定：「
    訴願人以外之利害關係人，認為第1項訴願決定，損害其權
    利或法律上之利益者，得向高等行政法院提起撤銷訴訟。」
    。所謂訴願決定損害利害關係人之權利或法律上之利益者，
    係指原處分對該利害關係人並無不利，而原處分經他人提起
    訴願後，訴願機關撤銷原處分，致損害利害關係人之權利或
    法律上之利益者而言。如原處分自始即對該利害關係人不利
    ，該利害關係人原得據以提起訴願，以資救濟。如係因他人
    提起訴願遭駁回，該利害關係人並非因訴願決定始新生損害
    ，即與行政訴訟法第4條第3項規定要件有違。是本件原告亦
    非行政訴訟法第4條第3項規定之利害關係人，原告未經過訴
    願程序，逕行提起本件行政訴訟，亦有未合，併此敘明。
據上論結，本件原告之訴為無理由，依行政訴訟法第195條第1項
後段、第98條第3項前段，判決如主文。
中    華    民    國    95    年    6     月    14    日
                  第三庭 審判長 法  官  沈應南
                                法  官  許武峰
                                法  官  許金釵
以上正本證明與原本無異。
如不服本判決，應於判決送達後20日內向本院提出上訴書狀，其
未表明上訴理由者，應於提起上訴後20日內向本院提出上訴理由
書（須依對造人數附具繕本）；如於本判決宣示或公告後送達前
提起上訴者，應於判決送達後20日內補提上訴理由書（須附繕本
）。未表明上訴理由者，逕以裁定駁回。
提起上訴應預繳送達用雙掛號郵票390元（34元及5元郵票各10份
)。
中    華    民    國    95    年    6     月    14    日
                                書記官  孫庠熙


司法院資訊處製作；財團法人民間司法改革基金會備份。
